【裁判字號】    99,台上,2002
【裁判日期】    990408
【裁判案由】    妨害性自主
【裁判全文】
最高法院刑事判決            九十九年度台上字第二○○二號
上  訴  人  李○洪
選任辯護人  吳豐賓律師
上列上訴人因妨害性自主案件，不服台灣高等法院高雄分院中華
民國九十七年四月三日第二審更審判決（九十六年度上更(一)字第
三七二號，起訴案號：台灣高雄地方法院檢察署九十二年度偵字
第二○○五一號），提起上訴，本院判決如下：
    主  文
原判決撤銷，發回台灣高等法院高雄分院。
    理  由
本件原判決認定：上訴人李○洪（詳細名字詳卷）於民國八十六
年間與乙女（卷內代號○○○○-○○○○A，真實姓名、年籍資
料詳卷）結婚，婚後與乙女之小女兒甲女（乙女與其前夫所生，
卷內代號○○○○- ○○○○，八十二年二月間出生，真實姓名
、出生日詳卷）一同居住於高雄縣○○鎮（以下地址詳卷）。上
訴人明知甲女係未滿十四歲之女童，竟(一)、基於強制猥褻之犯意
，於九十年七月間某日，在上開住處，對於並無性概念之甲女，
利用其為成年人，具有優勢之體力，甲女無從反抗之情形下，雖
甲女以動作表示不要，仍違反甲女意願，強行撫摸甲女之胸部一
次，而為猥褻之行為。(二)、又另行起意，基於強制性交之犯意，
於九十年七月間某日，在同上住處房間內，對於並無性概念之甲
女，利用其為成年人，具有優勢之體力，甲女無從反抗之情形下
，雖甲女以動作表示不要，仍違反甲女意願，強行脫掉甲女衣褲
，以陰莖插入甲女陰道之違反甲女意願方法，強制性交得逞。(三)
、復另行起意，基於強制性交之犯意，於九十二年七月上旬某日
，在同上住處房間內，對於並無性概念之甲女，利用其為成年人
，具有優勢之體力，甲女無從反抗之情形下，雖甲女以動作表示
不要，仍違反甲女意願，強行脫掉甲女衣褲，以陰莖插入甲女陰
道之違反甲女意願方法，強制性交得逞等情。因而撤銷第一審判
決，改判論處上訴人對未滿十四歲之女子以強暴之方法，而為猥
褻之行為罪刑；又對未滿十四歲之女子以強暴之方法，而為性交
二罪罪刑，固非無見。
惟查：(一)、判決所載理由矛盾者，其判決當然違背法令，刑事訴
訟法第三百七十九條第十四款定有明文。關於證人乙女在警詢時
之證述部分，原判決先係謂：「乙女（即甲女之母親）在警詢中
之陳述，係屬於被告以外之人，於審判外之言詞陳述，且證人復
未於法院審判中到庭陳述，查無例外得以之作為證據之各種情形
，其所為之陳述，應無證據能力」（見原判決第三頁第二十二行
至第二十五行）。惟其後卻又引用乙女於警詢時陳述：「有看到
被告（上訴人，下同）用手撫摸被害人甲女身體及胸部」，及「
（問：你女兒經旗山醫院檢查結果，有遭人性侵害，你是否知悉
？）我知道，是被告對被害人甲女為性侵害」（見原判決第七頁
第一行至第四行）等語，採為有罪判決之依據，自有理由矛盾之
違法。(二)、有罪判決所認定之事實，與所採用之證據，不相適合
時，即屬證據上理由矛盾，其判決當然為違背法令。又刑事訴訟
法上所謂認定犯罪事實之證據，係指足以證明被告確有犯罪行為
之積極證據而言，該項證據必須適合於被告犯罪事實之認定，始
得採為斷罪之資料。原判決事實認定，上訴人於「九十年七月間
」對甲女為強制猥褻之行為，已引用證人Ａ女（即甲女之姊姊，
真實姓名詳卷）於偵查中證述：「『九十二年之夏天』，伊放假
回家看伊母親及妹妹，……伊母親來開門，但衣衫不整，伊妹（
指甲女）也在，與渠等（指上訴人及乙女）同一個房間，被告慢
慢穿褲子拉起拉鍊，伊妹妹站在被告身後，拉著衣服在笑，後來
被告出去了，伊跟伊母親說，要做這種事（指夫妻間之性行為）
，要妹妹出去，不要當著小孩子的面前做，伊母親說好。有一天
早上伊母親打電話告訴伊，被告摸伊妹妹的胸部，問伊要怎麼辦
，『這是在伊回家之後的事』，伊要伊母親冷靜，不要亂講，渠
（指乙女）說是真的」（見原判決第六頁第十七行至第二十五行
），及乙女在警詢時證述：「有看到被告用手撫摸被害人甲女身
體及胸部」（見原判決第七頁第一行至第二行）等語，採為證據
。依Ａ女之陳述，上訴人撫摸甲女之時間，似在「九十二年夏天
」，其回家探視乙女、甲女「之後的事」。另乙女於警詢時亦證
述：「是於九十二年七月間拜拜的時候，……我有看到○○○○
-○○○○B（上訴人之代號）用手撫摸○○○○- ○○○○（甲
女之代號）身體及胸部」（見警卷第三頁背面）。亦即Ａ女及乙
女均陳述，上訴人撫摸甲女之時間，係在「九十二年七月間」之
夏天，則此部分證據，自不適合於證明上訴人於「九十年七月間
」，對甲女為強制猥褻行為。原審未予究明，逕以Ａ女、乙女之
前揭證述，採為上訴人於「九十年七月間」對甲女為強制猥褻行
為之證據，即與所認定之事實，不相適合，有證據上理由矛盾之
違法。(三)、有罪之判決書應記載犯罪事實，並應於理由內記載認
定犯罪事實所憑之證據及其認定之理由，刑事訴訟法第三百零八
條、第三百十條第一款分別定有明文。所謂犯罪事實，係指符合
犯罪構成要件之具體社會事實而言。刑法強制猥褻罪、強制性交
罪所稱以「強暴」之方法，係指施用暴力或腕力，以抑壓或排除
被害人之抗拒；所稱「違反其意願之方法」，則係指強暴、脅迫
、恐嚇、催眠術以外，其他一切違反被害人意願之方法而言，其
違反意願之程度，雖不以類似於所列舉之強暴、脅迫、恐嚇、催
眠術等相當之其他強制方法，足以壓抑被害人之性自主決定權為
必要，但仍須達於妨害被害人之意思自由者，使足當之。至於對
於因親屬、監護、教養、教育、訓練、救濟、醫療、公務、業務
或其他相類關係受自己監督、扶助、照護之人，利用權勢或機會
為性交或猥褻者，則屬同法第二百二十八條利用權勢性交或猥褻
罪之範圍（如係利用權勢對於未滿十四歲之人為之，依吸收理論
則應論以同法第二百二十七條第一項、第二項之罪）。原判決事
實雖記載，上訴人對於並無性概念之甲女，利用其為成年人（按
上訴人係甲女之繼父），具有優勢之體力，甲女無從反抗之情形
下，雖甲女以動作表示不要，仍違反甲女意願，強行撫摸甲女之
胸部一次，而為猥褻之行為，及違反甲女意願，強行脫掉甲女衣
褲，以陰莖插入甲女陰道之違反甲女意願方法，強制性交得逞二
次。因而論處以「強暴」之方法，而為猥褻之行為（一罪），及
以「強暴」之方法，而為性交（二罪）。然而，上訴人施用何種
「強暴」之方法，以抑壓或排除甲女之抗拒？亦即其所使用暴力
或腕力之具體社會事實為何？並未於事實欄為具體認定，亦未於
理由內說明其所憑之證據及認定之理由，已有未合。又證據雖已
調查而其內容尚未明瞭者，即與未經調查無異，如遽行判決，仍
屬應於審判期日調查之證據而未予調查。關於上訴人性侵害之方
法，甲女於警詢時及檢察官偵查中先後證述：「沒有（跟爸爸）
說不要做，是因為害怕說不要做，會被打」、「（爸爸）沒有打
我或罵我」（見偵查卷第四頁背面、第三十一頁）。嗣於第一審
法院，審判長問「他（指上訴人，下同）對妳性侵害時，有無打
妳或罵妳或很兇」？甲女以「搖頭」表示沒有。審判長再問「你
有沒有跟他講過不要做」？甲女仍以「搖頭」表示沒有。審判長
又問「爸爸幫妳脫衣服的時候，妳有沒有說不要，或是有口頭或
動作，表示不要」？甲女則以「點頭」表示有（見第一審卷第九
十六頁至第九十七頁）。依其情形，上訴人究係以「強暴」、「
違反意願」或「利用權勢」之方法，達到猥褻、性交之目的，即
有研求餘地。原審未予調查、釐清，僅於犯罪事實籠統記載，上
訴人「利用其為成年人（按上訴人係甲女之繼父），具有優勢之
體力，甲女無從反抗」、「違反甲女意願」、「強行」撫摸甲女
之胸部或以陰莖插入甲女陰道云云，即逕論以對未滿十四歲之女
子以「強暴」之方法，而為猥褻之行為罪，及對未滿十四歲之女
子以「強暴」之方法，而為性交罪，亦嫌速斷。前揭違背法令情
形，影響於事實之確定，本院無可據以為裁判，應認原判決仍有
撤銷發回更審之原因。原判決說明不另為無罪諭知部分（含強制
猥褻及強制性交），基於審判不可分原則，併予發回。
據上論結，應依刑事訴訟法第三百九十七條、第四百零一條，判
決如主文。
中    華    民    國  九十九  年    四    月    八    日
                      最高法院刑事第六庭
                          審判長法官  謝  俊  雄
                                法官  陳  世  雄
                                法官  魏  新  和
                                法官  吳  信  銘
                                法官  徐  文  亮
本件正本證明與原本無異
                                      書  記  官
中    華    民    國  九十九  年    四    月   十二   日
                                                      Ｅ

司法院資訊處製作；財團法人民間司法改革基金會備份。
